【裁判字號】    95,交聲更(一),15
【裁判日期】    950707
【裁判案由】    聲明異議
【裁判全文】
臺灣臺南地法院交通事件裁定        95年度交聲更(一)字第15號
原處分機關  交通部公路總局嘉義區監理所臺南監理站
異  議  人  甲○○
即受處分人
上列受處分人因違反道路交通管理處罰條例案件，對於交通部公
路總局嘉義區監理所臺南監理站94年9 月16日所為之裁決處分（
處分案號：嘉監南字第裁74-Z00000000號）聲明異議，前經本院
以94年度交聲字第434 號裁定原處分撤銷，原處分機關提起抗告
後，復經臺灣高等法院臺南分院以95年度交抗字第60號將原裁定
撤銷並發回更審，本院裁定如下：
    主  文
異議駁回
    理  由
一、本件異議意旨略以：
  (一)異議人即受處分人（下稱異議人）甲○○於民國94年8月1日
    20時46分許，於國道3號公路南向257.2公里處因疏於注意致
    超速，經交警開立罰單，惟問題癥結在於執勤員警取締過程
    是否違法，如係違法，則依毒果子理論，違法取得之證據不
    得為處罰之依據，國道每隔4至5公里即設有一避車彎供警察
    公務執行所用，此設計原意便是考慮執法者與被取締者之安
    全，現員警不此之圖，巡邏車於夜間停置路肩，是輕忽玩法
    。避車彎中執勤，即使不設警告牌、警示燈，都是合法，因
    無安全顧慮，但路肩不同，如在白天，尚有可原，因警車三
    斑紋易於識別，但晚上無路燈，無警示燈之狀態下，絕對容
    易發生危險，執法者豈能不知。南下257.2 公里處無路燈，
    非避車彎、非交流道斑馬線，異議人簽名時尚須靠在護欄為
    之，攔停時交警亦告知異議人「危險，不要下車」。試問既
    知危險，何以仍在此危險處執勤，是安全重要，還是業績重
    要？
  (二)警車於269 公尺處測得異議人超速，收起測速槍，開警示燈
    ，再揮旗攔車，兩者相距已不及200 公尺，以當時車速只有
    不到5 秒反應時間，當時異議人車在最內車道，必須連續變
    換3 次車道，才能停靠路肩，險象環生，依理警車當亮燈駛
    出，緩慢引導違規車至安全處所（如避車彎）執行取締告發
    ，才是安全執法，員警便宜行事，罔顧違規車與其他車道用
    路人之安全。
  (三)綜上所述，異議人目的不在辯駁自身無過，意在點出執法者
    便宜行事，知法違法之不可取，藉由毒果子之法律論點，導
    正交警做出最適切的執法原則，才是保障全體用路人之安全
    等語。
二、按汽車行駛於高速公路或設站管制之道路，而不遵管制之規
    定者，處汽車駕駛人新臺幣（下同）3,000元以上6,000元以
    下罰鍰；並予記違規點數1 點，道路交通管理處罰條例（下
    稱處罰條例）第33條第1項及第63條第1項第1 款分別定有明
    文。又汽車行駛高速公路，應依速限標誌指示，復為高速公
    路交通管制規則第5條所明定。
三、經查：
  (一)本件異議人駕駛車牌號碼2828-ME 號自小客車，於94年8月1
    日20時46分許，在速限110公里之國道3號257.2 公里南下路
    段為警攔停，並以異議人經雷射槍測定時速達128 公里為由
    予以舉發，嗣經原處分機關即交通部公路總局嘉義區監理所
    臺南監理站裁處以異議人違反處罰條例第33條第1 項及第63
    條第1項第1款規定，裁處罰鍰3,000元，並記違規點數1點，
    除據異議人於本院調查時自承外（參本院94年度交聲字第43
    4 號卷第21頁之94年11月16日訊問筆錄），復有內政部警政
    署國道公路警察局公警交字第Z00000000 號舉發違反道路交
    通管理事件通知單及原處分機關嘉監南字第裁74-Z00000000
    號違反道路交通管理事件裁決書附卷可稽。足認異議人在上
    開時、地，確有行車速度超速之違規行為。
  (二)按「毒樹果實理論（Fruit of the Poisonous Tree ）」，
    乃由美國證據法則所發展之學說，一般而言，從違法蒐證直
    接或間接所取得之證據，不論是供述證據或物理性證據，稱
    之為「毒樹」，由其中（毒樹）獲取資料，進而蒐集而得其
    他之證據，則為毒樹之「果實」。而所謂毒樹果實理論是指
    最初之證據一旦被違法蒐集，經由該證據所衍生的證據，全
    部未具有容許性，無證據能力，而應予排除，亦即因違法蒐
    證而取得的證據，應予排除的射程範圍有多遠。此即美國法
    上的「毒樹果實理論」，也就是德國法上探討之「放射效力
    」。該法則在強調證據排除法則應將所有受污染的證據全部
    排除，其中包含由違法搜索所取得的資訊，再由此資訊所取
    得的證據亦被排除，被排除的第2次（secondary）或衍生、
    派生（derivative）證據之方式即被稱為毒樹果實理論。然
    而毒樹果實理論雖著眼於程序正義，然而若完全貫徹毒樹果
    實理論結果，所有「毒樹」所滋生「毒果」之證據勢必一律
    排除，將使犯罪者利用刑事之程序逃脫法律之制裁，顯與人
    民期望受法律保護之要求相違背。因此，若違法行為之直接
    果實成為「毒樹」，將之排除，固較無爭議，但再次產生之
    「果實」，如因其他因素之介入使得果實證據與第一次違法
    行為間之關連性已稀釋者，若認仍一律有證據排除法則之適
    用，顯非合理。因此，在平衡事實發現與人權保障之目標下
    ，美國最高法院發展出若干例外法則，如獨立泉源之例外、
    善意、誠實之例外（Good Faith Exception）、違法汙染狀
    態中斷之例外（Purged Taint Exception）、不可避免發現
    之例外，因而依美國「毒樹果實理論」之證據法則，尚非全
    然將證據排除，況我國刑事訴訟法關於證據章尚無採用「毒
    樹果實」理論，更遑論有行政法性質之交通事件之裁定，並
    無該理論之適用。又「正當法律程序」乃在確保國家行為（
    含立法、司法與行政）之公平合理，其內涵包括「實質上正
    當程序」，與「程序上正當程序」，前者旨在確保國家權力
    作用之實質公平，即我國憲法第23條之規定，後者旨在確保
    國家權力行使之程序公平，而若證據之取得違反正當法律之
    程序，原則上限制其使用，然因社會之正義，公共之利益，
    亦有其價值性，事實之發見為維護社會正義之重要一環，在
    違反正當法律程序之情節並非十分重大之情形下，一概限制
    所取得之證據進入法庭調查，又未免失之過苛，亦失刑事運
    作之真諦。因而若證據之取得違反正當法律程序時，自當權
    衡人權保障與事實之發見，求其平衡，亦即衡酌比例原則來
    決定所取得之證據是否排除，質言之，縱然非依正當法律程
    序所取得之證據，亦非當然排除其適用，況在有行政處分性
    質之交通舉發事件，縱其舉發程序有違正當法律程序，亦不
    適用刑事程序證據排除之法則，合先敘明。
  (三)異議人雖稱國道每隔4至5公里即設有一避車彎供警察公務執
    行所用，此設計原意便是考慮執法者與被取締者之安全，現
    員警不此之圖，巡邏車於夜間停置路肩，是輕忽玩法云云。
    然按高速公路交通管制規則第12條第2 項即明確規定，執行
    任務之警備車，得在路肩停車，但應依規定「裝置明顯標識
    」；所謂「裝置」，係指固定之設備，而高速公路警察局警
    備車外表均有塗上紅白相間之「斑馬紋」標識，此足以表示
    係屬警察巡邏車。本件員警依高速公路交通管制規則之規定
    於執行勤務時合法於路肩停車，且執行任務時已有裝置明顯
    標識，足認本件舉發警員確係依規定予以執勤，並無不當之
    處。
  (四)依據警察人員駕車安全考核實施要點第2 條「啟用警示燈與
    警鳴器時機」補充規定「(一)執行下列緊急任務時，得啟用警
    示燈及警鳴器，並得依法行使交通優先權，惟仍應顧及行人
    及其他車輛安全：‧‧‧3.取締重大交通違規不服攔檢稽查
    ，不立即制止，有危害交通安全之虞者。(二)執行下列非緊急
    任務時，得啟用警示燈，但不得任意啟用警鳴器：1.執行專
    案勤務、路檢及重點巡邏任務。‧‧‧4.行駛路肩或路肩停
    車」，有內政部警政署89年7月13日（89）警署交字第117
    127號函附之警察人員駕車安全考核實施要點第2條「啟用警
    示燈與警鳴器時機」補充規定附於臺灣臺南高等法院95年度
    交抗字第60號刑事卷第12頁至第13頁可參。由上開規定可知
    ，警示燈之啟用係在行使交通優先權，使公務執行得以順遂
    ，故是否啟用警示燈，係由員警裁量是否使用。依據證人黃
    堉畯（即舉發本違規事件之國道公路警察局第七警察隊員警
    ）於本院調查中到庭結稱：「（你們當時警車是否停在路肩
    而且沒有開燈並且沒有設置警示的標誌？）我們是停在路肩
    ，巡邏車有開啟車子的大燈，並且巡邏車上面的紅色閃爍警
    示燈也有開，依規定沒有要攔檢超速的車子的話，車上的警
    示燈可以不用打開，攔檢才要打開。」、「（當時攔檢異議
    人前是否沒有打開警示燈？）是的。」、「（攔檢前巡邏車
    的車燈有無打開？）有。」等語（參上開訊問筆錄）。是依
    證人所述，其以「發現交通違規欲執行攔停違規車輛動作時
    」，而非以「警備車在路肩行駛、停車時」，為判斷是否開
    啟警示燈之準點，本諸前開實施要點並無相悖。故此，
    本件舉發員警既係依法律規定，於執行勤務時將已裝置明顯
    標識之警備車停放於高速公路路肩，且於攔停違規車輛時亦
    有開啟警示燈，本件違規之舉發過程，自無違反正當法律程
    序，遑論有毒樹果實理論之適用。
  (五)一般人於機關任職，不論在私人機關或公務機關服務，均有
    其執行業務或公務應負責之項目及範圍，欲圓滿如期完成工
    作，不論從事私務或公務，均有工作之壓力，即有達成一定
    目標（質或量）之業績或續效壓力，而舉發交通違規，以確
    保用路人安全，既係交通警察或一般行政警察業務之一，縱
    警察主管機關規定每位警員每月應舉發之交通違規件數，執
    行勤務之警員為達成上級規定之舉發件數，因而認真執行勤
    務，事所至然，且為公務員執行公務應有之態度，如執行方
    式合於規定，依法行政，難據此即認警員舉發駕駛人交通違
    規之行政作為，有何違法或違反行政原則，附此敘明。
  (六)綜上所述，異議人於94年8月1日20時46分許，駕駛車牌號碼
    2828-ME號自小客車行經最高速限110 公里之國道3號高速公
    路南下257.2公里處時，其行車速度為128公里，有超速而不
    遵管制規定之違規事實既可認定，則原處分機關據此並引用
    上開處罰條例第33條第1項及第63條第1項第1 款等規定，裁
    處異議人罰鍰3,000元，並記違規點數1點，於法即無不當，
    本件異議無理由，應予駁回。
四、據上論斷，應依道路交通案件處理辦法第19條，裁定如主文
    。
中    華    民    國    95    年    7     月    7     日
                          交通法庭  法  官  張維君
右正本證明與原本無異。
如不服本裁定，應於裁定送達後5日內，向本院提出抗告狀。
（須附繕本）
                                    書記官  陳慧玲
中    華    民    國    95    年    7     月    7     日


司法院資訊處製作；財團法人民間司法改革基金會備份。
